【裁判字號】    98,訴,1793
【裁判日期】    981105
【裁判案由】    水利法
【裁判全文】
臺北高等行政法院判決
                                      98年度訴字第1793號
                                    98年10月29日辯論終結
原      告  幸太企業股份有限公司
代  表  人  甲○○
訴訟代理人  鄒孟昇  律師
被      告  桃園縣政府
代  表  人  乙○○（代理縣長）.
訴訟代理人  丁○○
            丙○○
上列當事人間水利法事件，原告不服經濟部中華民國98年7月3日
經訴字第09806114690號訴願決定，提起行政訴訟，本院判決如
下：
    主  文
原告之訴駁回。
訴訟費用由原告負擔。
    事實及理由
一、程序事項：本件原告起訴時，被告之代表人為朱立倫，嗣於
    訴訟中變為乙○○，茲據新任代表人具狀聲明承受訴訟，經
    核無不合，應予准許。又原告經合法通知，未於言詞辯論期
    日到場，核無行政訴訟法第218條準用民事訴訟法第386條各
    款所列情形，爰併準用民事訴訟法第385條第1項前段規定，
    依被告之聲請，由其一造辯論而為判決。
二、事實概要：緣原告前於民國67年9月7日經經濟部核准公司設
    立登記，並於75年9月5日經被告核准設立「幸太企業股份有
    限公司大溪廠」，並取得工廠登記證，經營砂石碎解洗選場
    。嗣被告為釐清大漢溪河川區域實際位置，先於97年12月2
    日起沿河川區域線吊放消波塊，以區分出河川區域內外，並
    於97年12月5日於大漢溪河川區域放樣，先是發現原告以挖
    土機及鏟土機清理臨近其砂石場之大漢溪河川區域內（桃園
    縣大溪鎮○○段缺子小段）已開鑿成形之排水溝旁堆積之淤
    泥，被告所屬人員復於97年12月10日，依消波塊放置結果，
    查獲原告未經許可在前述排水溝內一端施設鋼管，並由該員
    將此情事記載於「桃園縣政府水務處河川科巡防取締工作日
    記」，且拍照存證。經被告審查，認原告未經許可，在河川
    區域內施設鋼管，違反水利法第78條之1第1款之規定，依同
    法第92條之3第6款及第93條之4規定，酌處原告罰鍰新臺幣
    （下同）60萬元，並限期於文到30日內回復原狀之處分。原
    告不服，提起訴願，遭決定駁回，遂提起本件行政訴訟。
三、原告主張：
  (一)原告並無於河川區域內施設鋼管之行為，被告未盡相關舉證
    責任即裁罰原告，有違行政罰法第7條所揭櫫之過失責任原
    則：
    1.被告裁處書以原告有於河川區域內施設鋼管（下稱系爭鋼
      管）之行為，因而裁處原告。然被告本件所據以裁罰之基
      礎事實並非真正，系爭鋼管位於原告廠區外且非原告所施
      設，蓋系爭鋼管所在之溝渠係一老舊溝渠、並非新挖溝渠
      ，且由系爭鋼管之外觀即可知其亦係存在已歷時多年之老
      舊鋼管，加以原告目前所經營之砂石場歷經數任經營者之
      轉手，故系爭鋼管亦有可能係前任經營者乃至前前任經營
      者所設置，或是由其他業者所設置，且於本次遭被告裁罰
      後，原告查看系爭鋼管發現其堵塞嚴重難以排水，則系爭
      鋼管之存在對原告無任何實益，原告又何須甘冒違反法令
      遭受處罰之風險施設系爭鋼管？是以被告不能以發現系爭
      鋼管為由不負任何舉證責任即稱該鋼管為原告所設置。
    2.被告就其所稱本件原告違規事實，尚未盡舉證之責：
      (1)被告及原訴願決定書雖辯稱於97年12月5日吊放消波塊
        區分河川區域內外時，有拍攝到原告挖土機及鏟土機正
        在清理水溝旁所堆置淤泥之照片，故可推知原告有將該
        排水溝渠納入砂石場利用，加以該排水溝旁有一沉澱池
        ，系爭鋼管則位於排水溝近沉澱池處，水流可通過系爭
        鋼管入沉澱池，且該排水溝坐落於原告砂石場工作平台
        附近，依一般社會常理及經驗法則，當可推導出原告係
        將砂石洗選場清洗砂石污水經由排水溝除出，並透過鋼
        管設施，將該污水導入沉澱池內，是以原告方需雇員清
        除水溝中之淤泥，以利原告再循環使用該水流云云。
      (2)被告前開辯稱，原告之挖土機及鏟土機在清除本件排水
        溝渠旁之淤泥，然被告又係依據何事實認照片中之挖土
        機及鏟土機為原告所雇用？蓋該地點係一對外開放空間
        並非原告私人廠區，鄰近地區又尚有其他砂石業者營業
        ，故被告不附任何理由逕稱圖中之挖土機、鏟土機為原
        告所雇用顯未盡舉證之責，加以被告照片中所堆置之物
        體，由外觀觀之亦狀似砂石原料（故可能係鄰近地區砂
        石場暫時堆放原料之處），故被告將其逕視為原告由排
        水溝渠所挖出並堆置之淤泥云云顯無根據。又原告自接
        手幸太砂石場之經營以來從未違規使用廠房外之河川地
        ，自無從構成水利法第78條之1第1款施設建造物之違規
        行為，原告又何須負相關法律責任？被告於未查清系爭
        鋼管是否為原告所施設，即逕自依水利法第92條之3 、
        第93條之4 對原告為處分，就原告而言著屬無辜，亦忽
        視原告於行政程序上所享有之正當權利保障及行政程序
        法第9 條所述有利於原告之事證。
    3.被告裁罰無故意過失之原告，實有違行政罰法第7條之規
      定，應予撤銷：
      (1)按行政罰法第7 條規定，裁處行政罰之責任條件須以行
        為人有故意或過失為限，然如前所述本件系爭鋼管施設
        既非由原告所為，原告自無任何故意或過失可言，則被
        告逕以原處分裁罰行為人，明顯有悖於行政罰法第7條
        之規定，被告苟欲裁處原告，對系爭鋼管由原告設置一
        事應再負舉證責任以實其說。
      (2)退萬步言，若  鈞院仍認系爭鋼管為原告所設置，然本
        件據被告所陳其遲至97年12月2日及97年12月22日沿大
        漢溪沿岸河川區域線吊放消波塊後，便能確認系爭鋼管
        及其所在排水溝渠坐落於大漢溪河川區域內，換言之，
        身為河川主管機關之被告在此之前亦無法確定系爭鋼管
        是否位於河川區域內，是以不備專業測量能力之原告又
        豈能判定系爭鋼管之位置是否位於河川區域內?至於，
        被告又辯稱大漢溪之河川區域線已經主管機關於56年3
        月31日公布，然查，該河川區域線於56年公布迄今已歷
        時超過四十餘年，期間大漢溪流域之水道迭有變遷或改
        道之情形，被告又如何憑四十餘年前所公布之河川區域
        線斷定系爭鋼管是否位於河川區域內，則即便鈞院仍認
        系爭鋼管為原告所設置，原告於不明河川區域線前提下
        ，本無從斷定河川區域之範圍，自無任何故意或過失可
        言，被告率爾以原處分裁罰原告實有違行政罰法第7 條
        規定。
  (二)原處分並要求原告拆除（回復原狀）非原告所施設之系爭鋼
    管，足令原告觸犯刑法第354條之毀損罪，原處分依行政程
    序法第111條第4款規定即應無效：
    按原處分之內容要求原告回復系爭鋼管未設置前之原狀，換
    言之，即要求原告須自行拆除系爭鋼管。然系爭鋼管並非原
    告所施設且又非位於原告所有之土地上，原告若拆除非己所
    有之他人系爭鋼管，即構成刑法第354 條之毀損罪，原處分
    令原告須回復系爭鋼管設置前之原狀，其所要求之處分行為
    內容實已構成犯罪，依行政程序法第111 條第4 款規定，原
    處分當屬自始無效才是。
  (三)被告本件裁罰權業已因罹於行政罰法第27條規定之3 年時效
    而消滅：
    再退萬步言，縱  鈞院仍認原告尚不足以免除設置系爭鋼管
    之責，然系爭鋼管所在之溝渠係一老舊溝渠、並非新挖溝渠
    ，且由系爭鋼管之外觀即可知，其係存在已歷時多年之老舊
    鋼管，顯然設置時間已超過3 年之久。依行政罰法第27條第
    1 項規定行政機關就行政罰裁處權之行使因3 年間不行使而
    消滅，次依同條第2 項規定，裁罰期間之起算應自違反行政
    法上義務之行為終了時（即系爭鋼管設置完成之日起）加以
    起算，本件針對系爭鋼管之裁罰迄今當已罹於3 年時效，故
    即便被告欲針對設置系爭鋼管行為對被告加以裁罰，該行政
    裁罰亦已因罹於3 年時效而告消滅，則被告又焉得再以違反
    水利法為由對原告加以裁罰等情，爰聲明求為判決撤銷訴願
    決定及原處分。
四、被告則以：
  (一)原告於訴訟狀中陳稱，系爭鋼管之存在對原告無任何實益，
    原告又何須甘冒違反法令遭受處罰之風險施設系爭鋼管乙節
    。經被告巡防人員依據現場勘查及參考空照圖，確認排水溝
    係位於原告場區作業範圍內之工作平台附近，水溝兩端，一
    端無通路，另一端為鋼管，水可流通鋼管，依鋼管施設方向
    係通往旁邊之沉澱池(亦位於原告場區作業範圍內)。目的是
    將水溝中之水藉由鋼管引流入沉澱池，經沉澱後作為砂石洗
    選之用。故原告所述「鋼管」之存在對原告無任何實益之說
    有所差異；況由被告巡防人員所拍攝原告之挖土機及鏟土機
    正清理水溝中經洗選後之淤泥可證明。
  (二)原告於訴狀中主張被告依據何事實認定照片中之挖土機及鏟
    土機為原告所雇用之部分。依97年11月4 日空照圖顯見鋼管
    所在位置僅原告一家砂石洗選場，周邊均為原告違規佔用作
    為廠區範圍，且該排水溝坐落於原告所經營砂石場工作平台
    附近，原告將其砂石洗選場清洗砂石之污水經由排水溝排出
    ，並透過鋼管施設，將該污水導入沉澱池作為沉澱池之用。
    斷無一般民眾或其他業者動用大型機具為原告清理排水溝內
    淤積沙土之理由。依常理及經驗法則，均可認定被告採證照
    片中之挖土機及鏟土機為原告所雇用。
  (三)原告於訴訟狀中復稱：「原告於不明河川區域線前提下，自
    無斷定河川區域範圍，原告自無任何故意或過失可言……。
    」查本縣大漢溪河川區域於56年由台灣省政府公告，期間變
    更亦由中央主管機關依程序劃定並公告。原告於臨近河川區
    域經營砂石場，自應主動了解相關法令規定，如有興辦事項
    ，亦應依程序向主管機關查詢申請。依行政罰法第8 條規定
    「不得因不知法規而免除行政處罰責任……。」況原告工廠
    於工商登記時即須檢附地籍實測圖及廠區位置等資料，故原
    告於已知核准之場區範圍狀況下，仍超限使用，係屬故意。
    被告所屬地政處97年12月16日府地用字第0970426081號所檢
    附之現場勘測成果圖，原告場區核准面積為2100平方公尺，
    未核准範圍23萬9958平方公尺，違規範圍達13萬9567平方公
    尺，其中未登錄土地佔9 萬0834平方公尺，並坐落於河川區
    域內，原告雖非該土地所有人，但依勘驗結果卻為實際使用
    人。
  (四)有關原告於行政起訴狀中所述：「由系爭鋼管之外觀即可知
    其亦係存在已歷時多年之老舊鋼管，顯然設置時間已超過3
    年之久，而依行政罰法第27條第1 項規定行政機關就行政罰
    裁處權之行使因3 年間不行使而消滅云云」惟查，依據法務
    部95年10月2 日法律決字第0950032475號函所述：「……行
    為人違反行政法上之義務行為結束後，其違法狀態仍然存在
    者，學說上稱為狀態犯，有關狀態犯之處罰構成要件係違法
    行為本身，而非行為後之違法狀態。」再查水利法第78條之
    1 第l 款規定，倘原告依法向被告申請施設鋼管之許可，則
    施設鋼管此一行為即不違法，因此原告於本案之違法行為係
    屬未經許可，即便施設鋼管之行為終了，惟未經許可之違法
    狀態仍然存在，不因施設鋼管之行為終了而消滅，被告於發
    現其未經許可即逕行施設鋼管之行為，即立即予以處分，故
    應無行政罰法第27條第1 項之適用事宜；且行政罰法第27條
    之立法意旨係著眼於擔心行政機關怠於執行職務，導致行政
    罰裁處權之行使懸之過久，惟本案原告偷埋之暗管，並不易
    發現，被告於發現暗管後，立即採證並予以處分，並不違背
    當初行政罰法第27條之立法意旨，故被告依水利法裁處原告
    ，並無不妥等語，資為抗辯。並聲明求為判決駁回原告之訴
    。
五、本件主要爭點為原告是否有於河川區域內施設鋼管之行為，
    及被告對之裁處權是否已逾時效。
  (一)按「河川區域內之下列行為應經許可：一、施設、改建、修
    復或拆除建造物……。」「有下列情形之一者，處新台幣60
    萬元以上300 萬元以下之罰鍰：……六、違反第78條之1 第
    1款、第2款、第78條之3第2項第1款、第2款規定，未經許可
    施設、改建、修復或拆除建造物、排注廢污水或引取用水者
    。」「違反第46條、第47條、第54條之1、第63條之3、第63
    條之5 、第65條、第78條、第78條之1 、第78條之3 規定者
    ，主管機關得限期令行為人回復原狀、拆除、清除或適當處
    分其設施或建造物；屆期不遵行者，得按日連續處罰新台幣
    1 萬元以上5 萬元以下之罰鍰。」分別為水利法第78條之1
    第1 款、第92條之3 第6 款、第93條之4 定有明文。次按「
    行政罰之裁處權，因三年期間之經過而消滅。前項期間，自
    違反行政法上義務之行為終了時起算。但行為之結果發生在
    後者，自該結果發生時起算。」「本法施行前違反行政法上
    義務之行為應受處罰而未經裁處，於本法施行後裁處者，除
    第15條、第16條、第18條第2 項、第20條及第22條規定外，
    均適用之。前項行政罰之裁處權時效，自本法施行之日起算
    。」分別為行政罰法第27條第1 項、第2 項及第45條所明定
    。
  (二)查原告前於67年9月7日經經濟部核准公司設立登記，所登記
    之營利事業項目為砂石採取買賣及加工業務、瀝青混凝土製
    造買賣業務等，並於75年9月5日經被告核准於桃園縣大溪鎮
    ○○里○ 鄰○○路1020巷70號，設立「幸太企業股份有限公
    司大溪廠」，並取得該府所核發之第0000000000號工廠登記
    證，經營砂石碎解洗選場。嗣被告為釐清大漢溪河川區域實
    際位置，先於97年12月2 日起沿河川區域線吊放消波塊，以
    區分出河川區域內外，並於97年12月5 日於大漢溪河川區域
    放樣，先是發現原告以挖土機及鏟土機清理臨近其砂石場之
    大漢溪河川區域內（桃園縣大溪鎮○○段缺子小段）已開鑿
    成形之排水溝旁堆積之淤泥，被告所屬人員復於97年12月10
    日，依消波塊放置結果，查獲原告未經許可於前述排水溝內
    一端施設鋼管，此有被告所檢送97年12月10日「桃園縣政府
    水務處河川科巡防取締工作日記」、大漢溪河川圖籍第272
    號圖（含桃園縣大溪鎮○○段缺子小段）、桃園縣大溪地政
    事務所「幸太企業股份有限公司」土地勘測成果圖及97年12
    月5 日與97年12月10日現場照片附原處分卷可稽。原告固訴
    稱，被告所檢送之照片僅見水溝，未見鋼管，且該水溝長久
    以來即存在等語。然查，依被告卷附原處分書所附97年12月
    10日幸太砂石場照片所示，排水溝一端中確實施設有鋼管；
    再依前述97年12月5 日現場照片所示，原告當時正派人以挖
    土機及鏟土機清除排水溝旁堆置之淤泥，顯見其有將該排水
    溝納入其砂石場利用，否則其何需大費周章清理該排水溝之
    淤泥；再者，依原處分卷附97年11月4 日繫案地點航照圖及
    上述97年12月10日現場照片所示，排水溝旁有一沉澱池，而
    排水溝近沉澱池一端施設有繫案鋼管，水流可通過該鋼管，
    且該排水溝坐落位置在原告所營砂石場工作平台附近，依一
    般社會常理及經驗法則，應可推導出原告係將其砂石洗選場
    清洗砂石之污水經由排水溝排出，並透過鋼管施設，將該污
    水導入沉澱池。又繫案鋼管所處位置僅有原告1 家砂石碎解
    洗選場，其利用排水溝排水之情形，復如前述，則被告認定
    原告未經許可在河川區域內設置鋼管以排水，並未違反論理
    法則及證據法則，原告前述所訴尚不足採。至於原告訴稱：
    其於不明河川區域線前提下，自無法斷定河川區域範圍，原
    告並無任何故意或過失可言乙節。查臺北縣大漢溪河川區域
    於56年由台灣省政府公告，期間變更亦由中央主管機關依程
    序劃定並公告。原告於臨近河川區域經營砂石場，理應以負
    責之態度，主動了解相關法令規定為應盡之責，如有興辦事
    項，亦應依程序向主管機關查詢申請。況原告之工廠於工商
    登記時即須檢附地籍實測圖及廠區位置等資料，故原告於已
    知核准之場區範圍狀況下，未經許可在河川區域內施設系爭
    鋼管使用，核屬故意。另原告訴稱：由系爭鋼管之外觀即可
    知其亦係存在已歷時多年之老舊鋼管，顯然設置時間已超過
    3 年之久，依行政罰法第27條第1 項規定行政機關就行政罰
    裁處權之行使因3 年間不行使而消滅云云。惟依前揭行政罰
    法第27條第1 項、第2 項及第45條規定，系爭鋼管縱係原告
    於行政罰法95年2 月5 日施行前所施設，其裁處權時效，應
    自95年2 月5 日起算，本件被告於98年1 月16日裁罰，同年
    月20日送達原告，有掛號郵件回執在卷可稽，裁處權時效並
    未逾期，原告所訴，洵無足採。從而，被告認原告未經許可
    ，在河川區域內施設鋼管，違反水利法第78條之1 第1 款規
    定，依同法第92條之3 第6 款及第93條之4 規定，酌處原告
    罰鍰60萬元，並限期於文到30日內回復原狀之處分，洵無違
    誤，訴願決定，予以維持，亦無不合。原告訴請撤銷，為無
    理由，應予駁回。
六、據上論結，本件原告之訴為無理由，依行政訴訟法第98條第
    1項前段、第218條、民事訴訟法第385條第1項前段，判決如
    主文。
中    華    民    國    98    年    11   月      5    日
                     臺北高等行政法院第四庭
                               審判長法  官   黃  本  仁
                                     法  官   林  妙  黛
                                     法  官   陳  秀  
上為正本係照原本作成。
如不服本判決，應於送達後20日內，向本院提出上訴狀並表明上
訴理由，如於本判決宣示後送達前提起上訴者，應於判決送達後
20日內補提上訴理由書（須按他造人數附繕本）。
中    華    民    國    98    年    11   月      5    日
                                     書記官   林  淑  盈


司法院資訊處製作；財團法人民間司法改革基金會備份。
